ACORDAO-COMPLETO-2371424

ACÓRDÃO 2289/2019 ATA 37/2019 - PLENÁRIO

VISTOS, relatados e discutidos estes autos de representação formulada pelo ex-Deputado Federal Luiz Carlos Hauly acerca de possíveis indícios de lesão ao erário cometida pela Centrais Elétricas do Norte do Brasil S.A. (Eletronorte) , decorrente da doação da Usina Térmica do Rio Madeira (UTE Rio Madeira) para o Governo da Bolívia,
Acordam os Ministros do Tribunal de Contas da União, reunidos em Sessão Plenária, diante das razões expostas pelo Relator, em:
9.1. conhecer da presente representação, ante o preenchimento dos requisitos de admissibilidade previstos nos arts. 235 e 237, III, do Regimento Interno do TCU c/c o art. 103 da Resolução – TCU 259/2014;
9.2. considerar prejudicada a análise de mérito da representação, ante a perda de seu objeto, em razão do encerramento superveniente do Acordo de Cooperação Técnica firmado entre a Eletronorte e o Ministério das Minas e Energia, para viabilizar a cessão, mediante comodato, das unidades geradoras da UTE Rio Madeira para o Governo da Bolívia.
9.3. dar ciência desta decisão ao representante, ex-Deputado Federal Luiz Carlos Hauly, à Aneel, à Eletronorte, à Eletrobras, ao Ministério das Minas e Energia e à Casa Civil da Presidência da República, destacando que o relatório e o voto que a fundamentam podem ser acessados por meio do endereço eletrônico www.tcu.gov.br/acordaos;
9.4. encaminhar cópia integral do presente processo à Procuradoria da República no Distrito Federal, em atendimento à solicitação efetuada no TC Processo 015.692/2018-3; e
9.5. arquivar os presentes autos, com fundamento no art. 169, inciso III, do Regimento Interno do TCU.

Representação acerca de indícios de grave lesão ao erário decorrente da doação da usina térmica Rio Madeira para o Governo da Bolívia.

3. Interessados/Responsáveis:
3.1. Interessado: Agência Nacional de Energia Elétrica (02.270.669/0001-29).

13.1. Ministros presentes: José Mucio Monteiro (Presidente), Benjamin Zymler, Augusto Nardes, Aroldo Cedraz e Raimundo Carreiro (Relator).
13.2. Ministros-Substitutos convocados: Augusto Sherman Cavalcanti, Marcos Bemquerer Costa, André Luís de Carvalho e Weder de Oliveira.

RAIMUNDO CARREIRO

Adoto como parte do presente relatório, nos termos do inciso I do §3º do art. 1º da Lei 8.443/1992, a instrução de peça eletrônica 46, lavrada no âmbito da Secretaria de Fiscalização de Infraestrutura Elétrica – SeinfraElétrica, a qual foi endossada pelo corpo dirigente daquela Unidade Técnica (peças 47 e 48) , verbis:
“INTRODUÇÃO
		Cuidam os autos de representação acerca de possíveis indícios de lesão ao erário cometida pela Centrais Elétricas do Norte do Brasil S.A - Eletronorte, decorrente da doação de usina térmica Rio Madeira para o Governo da Bolívia. 
EXAME DE ADMINISSIBILIDADE
2.		Inicialmente, deve-se registrar que a representação preenche os requisitos de admissibilidade constantes no art. 235 do Regimento Interno do TCU e no art. 103 da Resolução TCU 259/2014, haja vista a matéria ser de competência do Tribunal, referir-se a responsável sujeito a sua jurisdição, estar redigida em linguagem clara e objetiva, conter nome legível, qualificação e endereço do representante, existir interesse público para o trato da suposta irregularidade/ilegalidade, bem como encontrar-se acompanhada do indício concernente à irregularidade ou ilegalidade.
3.		Além disso, deputados federais possuem legitimidade para representar ao Tribunal, consoante disposto no art. 237, inciso III, do Regimento Interno do TCU (RI/TCU) . 
4.		Dessa forma, a representação poderá ser apurada, para fins de comprovar a sua procedência, nos termos do art. 234, § 2º, segunda parte, do Regimento Interno do TCU, aplicável às representações de acordo com o parágrafo único do art. 237 do mesmo RI/TCU, e do art. 106 da Resolução TCU 259/2014.
HISTÓRICO
5.		Por meio do OF.GAB. Nº 023/2014 (peça 1) , de 7/4/2015, o Deputado Federal Luiz Carlos Hauly representou junto ao TCU acerca de indícios de grave lesão ao erário cometida pela Eletronorte, com a doação da usina térmica Rio Madeira para o Governo da Bolívia, em pleno momento no qual vivemos uma grave crise energética. Afirma, embora a usina estivesse desligada, mas em condições de operar – conforme fiscalização da Aneel –, que devido ao alto custo de operação dificilmente seria despachada e que precisaria passar por uma recauchutagem para entrar novamente em operação, a UTE é capaz de fornecer energia para 700 mil habitantes até 2018 – prazo final da concessão (peça 1, p. 1) .
6.		Alega o representante que, além da doação, o governo brasileiro vai gastar R$ 60 milhões para reformar e depois doar uma usina térmica para a Bolívia, sendo que o Ministério de Minas e Energia – MME está nas tratativas finais para viabilizar a negociação, já tendo inclusive feito a transferência do dinheiro (peça 1, p. 2) . 
7.		Nesse sentido declara que a adoção de medidas urgentes por parte desse Tribunal é indispensável para se evitar a alegada lesão ao erário (peça 1, p. 3) .
8.		Embora a representação não tenha trazido em seu bojo documentos e evidências fáticas de lesão ao erário decorrente da doação da usina em comento, entendeu-se necessário aprofundar o exame da matéria dada a relevância do tema. Assim, foram encaminhados ofícios às Centrais Elétricas do Norte do Brasil S.A – Eletronorte (Ofício 276/2015-TCU/SeinfraElétrica; peça 7) , ao Ministério de Minas e Energia – MME (Ofício 277/2015-TCU/SeinfraElétrica; peça 6) , às Agência Nacional de Energia Elétrica – Aneel (Ofício 278/2015-TCU/SeinfraElétrica; peça 5) , às Centrais Elétricas Brasileira S/A – Eletrobras (Ofício 279/2015-TCU/SeinfraElétrica; peça 13) e à Casa Civil da Presidência da República (Ofício 280/2015-TCU/SeinfraElétrica; peça 4) solicitando informações e os documentos para exame aprofundado da matéria, conforme relacionado na instrução preliminar lançada à peça 2.
9.		Em resposta às diligências retromencionadas foram recebidos os documentos, informações e esclarecimentos conforme segue: MME (peça 18) , Casa Civil (peça 19) , Eletronorte (peças 20 e 21) , Aneel (peças 22 e 27) e Eletrobras (peça 29) . Por ter sido adotada a técnica da circularização das informações, pela qual se busca obter confirmações em fontes diversas, boa parte dos documentos foi apresentada por mais de uma unidade jurisdicionada.
10.	De forma a melhor avaliar a situação do projeto, ofícios de diligências complementares foram encaminhados à Centrais Elétricas do Norte do Brasil S.A – Eletronorte (Ofício 367/2016-TCU/SeinfraElétrica) , ao Ministério de Minas e Energia – MME (Ofício 368/2016-TCU/SeinfraElétrica) , ambos de 31/10/2016, bem como foi consultada a situação de momento de ação judicial envolvendo a matéria.
11.	As respostas foram dadas por meio do ofício CE-CAA-006/2016 - Eletronorte (peça 37) e dos ofícios 304/2016-SE-MME e 314/2016-SE-MME (peça 36 e peça 38) .
12.	Assim, passa-se à análise dos documentos apresentados.
EXAME TÉCNICO
13.	A partir das respostas trazidas aos autos em meados de 2015, observou-se que a Eletronorte e o MME foram os principais condutores da gestão e execução do Projeto de Cooperação Energética Brasil e Bolívia. 
14.	A Casa Civil da Presidência da República não demonstrou ter registros de sua participação na negociação, visto que, em resposta ao Ofício 280/2015-TCU/SeinfraElétrica, informou ter feito consulta ao MME, por meio do Ofício 462/SE-C.Civil/PR, cuja resposta foi repassada ao TCU na sua integralidade. A resposta do MME foi feita pelo Ofício 129/2015-SE-MME, de 25 de junho de 2015, conforme disposto na página 8 da peça 19. 
15.	A Aneel, por sua vez, quando questionada sobre as condições de operação dos equipamentos pertencentes à UTE Rio Madeira, bem como sobre o monitoramento da concessão de serviço público da usina em questão, acabou por fazer consulta à Eletronorte, não comprovando que tal acompanhamento tenha sido realizado pela agência. A UTE Rio Madeira é acompanhada pela Aneel, pelo processo 27100.000704/1988-25, disposto em três volumes, que registra fatos de toda a vida da usina, especialmente os relacionados à transferência de equipamentos para outras usinas do Sistema Isolado, bem como os relativos à desativação da UTE e a desvinculação dos bens da Concessão.
16.	Por fim, a Eletrobras encaminhou, além dos documentos contratuais firmados pela Eletronorte, os documentos internos que subsidiaram a anuência da Diretoria. Ressalta-se que houve pequeno atraso na remessa dos documentos motivado por perturbações na rotina de trabalhos em decorrência de greve dos funcionários, conforme esclarecimento feito por agente do Controle Interno da Companhia via contato telefônico. Por sua vez, o atraso não trouxe danos ao andamento dos trabalhos, dado o número de atividades em curso naquele período na Unidade Técnica.
17.	Naquela oportunidade (novembro 2016) , a partir das respostas trazidas aos autos, verificou-se que o processo de transferência das unidades geradoras da UTE Rio Madeira para a Bolívia, em atendimento ao Projeto de Cooperação Técnica em Matéria Energética Brasil-Bolívia estava suspenso desde maio/2015 em virtude da Ação popular n. 0019249-29.2015.4.01.3400, em trâmite na 5ª Vara Federal da Seção Judiciária do Distrito Federal, movida contra a União, Ministério de Minas e Energia, Ministério do Planejamento e  Eletronorte. Em vista disso, todos os trabalhos em andamento naquela data foram paralisados e, em virtude de liminar que determinou o bloqueio da Ordem Bancária 2013OB800202, de 21/10/2013 (peça 18, p. 126) , no valor de R$ 60 milhões, em favor da Eletronorte, e não houve desembolso financeiro na execução do projeto. Os recursos foram depositados em conta poupança em nome da Centrais Elétricas do Norte do Brasil e o montante, em 23/10/2016, era de R$ 70.365.134,90 (peça 37, p.5) . Desta feita, a Unidade Técnica entendeu por bem acompanhar o desenrolar dos fatos.
Da Usina Térmica Rio Madeira
18.	A UTE Rio Madeira, instalada em Porto Velho-RO, foi autorizada a operar em 8/9/1988, pela Portaria 1.130 do MME (peça 22, item não digitalizável, “Vol 1 _ processo Eletronorte.pdf” p. 17) , inicialmente com três unidades geradoras a gás (UG1, UG2 e UG3) totalizando 64,35 MW (3x21,45 MW fabricadas em 1986) . Após algumas ampliações e desativações autorizadas por meio da Resolução 244/Aneel, de 10/08/1998 (peça 22, item não digitalizável, “Vol 1 _ processo Eletronorte.pdf” p. 75) , a usina passou a operar com mais um turbogerador a gás de 55 MW (fabricada em 1997) . Mediante Despacho Aneel 722, de 13/11/2002 (peça 22, item não digitalizável, “Vol 1 _ processo Eletronorte.pdf” p. 137) foi regularizada a alteração da capacidade instalada da central geradora, resultando em uma potência total final de 119,35 MW (89 MW efetivos) . A usina foi projetada para operar em ciclo a gás, utilizando como combustível óleo diesel, na primeira fase e, no futuro, gás natural. 
Do arcabouço legal para celebração do Acordo Básico de Cooperação Técnica Brasil e Bolívia
19.	O Acordo Básico de Cooperação Técnica, Científica e Tecnológica entre o Governo da República Federativa do Brasil e o Governo da República da Bolívia foi celebrado em Fortaleza, em 17/12/1996, e foi promulgado pelo Decreto 4.445, de 28/11/2002 (peça 18, p. 55) . Por esse acordo, os governos de Brasil e Bolívia se comprometeram a elaborar e executar, de comum acordo, programas e projetos de cooperação técnica, científica e tecnológica, mediante ajustes complementares relativos a cada projeto. 
20.	Com o objetivo de alcançar um maior aproveitamento dos recursos energéticos, foi assinado, em 17/12/2007, na cidade de La Paz, o Memorando de Entendimento em Matéria Energética (ME) , entre o Ministério de Minas e Energia da República Federativa do Brasil e o Ministério de Hidrocarbonetos e Energia da República da Bolívia (peça 18, p. 46) . O ME teve como objeto o estabelecimento do marco geral de compromissos estratégicos para a integração e complementação energética das partes.
21.	Em 5/6/2013, a Presidenta da República adotou a Medida Provisória 618 (peça 20, p. 38) , que versou, dentre outros, sobre o regramento especial para promover ações de cooperação energética com países da América Latina. O art. 8º da MP assim dispõe:
Art. 8º Com vistas a promover a cooperação energética com países da América Latina e a aproveitar racionalmente os equipamentos de geração de energia elétrica, órgãos e entidades federais poderão ceder, a título oneroso ou gratuito, o uso de bens caracterizados pela ANEEL como inservíveis à concessão de serviço público.
§ 1º As ações de cooperação previstas no caput dependerão de aprovação prévia do Ministro de Estado de Minas e Energia.
§ 2º Para a execução do previsto no caput, é dispensada a licitação para a União para contratar e celebrar acordos com empresas estatais federais para prestar ou supervisionar serviços de logística e de recuperação, reforma e manutenção de equipamentos de geração de energia elétrica.
22.	A Medida Provisória foi convertida na Lei 12.872, de 24/10/2013, mantendo a integridade das disposições no artigo de igual número: Art. 8º (peça 18, p. 37) .
23.	Amparado pela MP 618, o MME editou a Portaria 308, de 12/09/2013 (peça 18, p. 45) , dispondo sobre a promoção de Ação de Cooperação Energética com a Bolívia, mediante a cessão em comodato (empréstimo gratuito de coisa não fungível) , pela Eletronorte, de bens caracterizados pela Aneel como inservíveis à concessão de serviço público. A Portaria dispôs, também, sobre a celebração de Acordo de Cooperação entre o MME e a Eletronorte para a promoção da Ação de Cooperação entre o Brasil e o Estado Plurinacional da Bolívia.
24.	Por último, a Presidenta da República adotou a Medida Provisória 625 (peça 18, p. 97) , de 2/9/2013, que abriu crédito extraordinário, em favor do Ministério de Minas e Energia, no valor de R$ 60.000.000,00 (sessenta milhões de reais) , para atender à programação: Coordenação das Ações de Integração Elétrica com os Países Vizinhos – Nacional. 
25.	A MP 625 foi proposta pela então Ministra Miriam Aparecida Belchior, em 26/8/2013, por meio da EM 00145/2013 MP (peça 18, p. 98) , de forma a disponibilizar os recursos necessários para a prestação dos serviços de logística e recuperação dos equipamentos de geração de forma a permitir a implantação dessas unidades na Bolívia, com vistas a efetivar a integração elétrica sub-regional. Os aspectos de relevância e urgência apresentados basearam-se na necessidade de celeridade na operação, uma vez que a demora na recuperação dos ativos de geração de energia elétrica pode ocasionar uma importante redução no seu fator de capacidade, bem como de sua vida útil. 
26.	Neste passo, em 7/10/2013, em plena vigência da MP 625, o crédito orçamentário foi descentralizado para a Unidade Gestora UG 320013 – Secretaria de Energia Elétrica – SEE, na fonte 388, natureza de despesa 339039, no Programa de Trabalho 25.752.2033.20L6.0101 – Coordenação das Ações de Integração Elétrica com os Países Vizinhos – Crédito Extraordinário, por meio da Nota de Movimentação de Crédito: 2013NC000140 (peça 18, p. 102) . E, finalmente, foi efetuado o pagamento, à Eletronorte, por meio da Nota de Empenho 2013NE000024 (peça 18, p. 126) , em 21/10/2013. Isso porque a medida provisória dá imediata abertura do crédito extraordinário.
27.	A MP 625 não foi convertida em Lei e teve seu prazo de vigência encerrado no dia 10/2/2014, por meio do Ato Declaratório do Presidente da Mesa do Congresso Nacional nº 3, de 2014, não obstante já tivesse produzido seus efeitos. 
28.	Observa-se nesse contexto que não cabe falar de procedimento ilegal no Acordo de Cooperação com a Bolívia. Elaborar e executar, de comum acordo, programas e projetos de cooperação técnica, científica e tecnológica faz parte de compromisso internacional vigente entre Brasil e Bolívia desde de 1996.
29.	Por sua vez, a Medida Provisória 618/2013, convertida na Lei 12.872, de 24/10/2013, traça as diretrizes para a cooperação energética com países da América Latina prevendo que órgãos e entidades federais poderão ceder, a título oneroso ou gratuito, o uso de bens caracterizados pela Aneel como inservíveis à concessão de serviço público mediante aprovação prévia do Ministro de Estado de Minas e Energia. A MP estipulou forma especial para a relação entre a União e suas empresas. Tal medida deu base legal ao MME para editar a Portaria MME 308/2013 que aprovou a realização das ações de cooperação energética com o Estado Plurinacional da Bolívia. 
30.	Igual condição incide sobre a descentralização de Crédito Extraordinário no valor de R$ 60 milhões em favor da SEE/MME. A Constituição Federal, em seu art. 62 determina as regras para o uso da Medida Provisória, trazendo em seu parágrafo 11 a garantia de validade dos atos praticados na sua vigência, in verbis: “§ 11 Não editado o decreto legislativo a que se refere o § 3º até sessenta dias após a rejeição ou perda de eficácia de medida provisória, as relações jurídicas constituídas e decorrentes de atos praticados durante sua vigência conservar-se-ão por ela regidas”.
31.	Dessa forma, os elementos necessários para a realização tanto do acordo de cooperação quanto da descentralização de crédito foram viabilizados, não cabendo ao TCU examinar a urgência e a relevância das despesas. Não procede, outrossim, a proposição de encaminhamento específico relacionado à legalidade dos procedimentos adotados. 
Dos fatos relacionados à concessão da UTE Rio Madeira – (ANEEL/ONS) 
32.	A UTE Rio Madeira, localizada no Município de Porto Velho – Rondônia fez parte do sistema isolado Acre-Rondônia, de característica hidrotérmica, desde o início de 1989. 
33.	Em 9/7/2008, por meio da Carta 1.00.390.08 (peça 20, p. 139) , a Eletronorte solicitou à Aneel a desativação da UTE Rio Madeira, sob o argumento de que a usina não era despachada em virtude da existência de contrato de compra de energia mantido pela companhia que, somado à geração da UHE Samuel, eram suficientes para atender a demanda do mercado. Além disso, estava prevista a entrada em operação da interligação do sistema isolado ao SIN em dezembro de 2008, bem como, em futuro próximo, da UHE Santo Antônio, igualmente localizada no estado de Rondônia.  
34.	Houve várias tratativas entre a Eletronorte e a Aneel referentes à UTE Rio Madeira: PRI 080, de 26/8/2009 (peça 20, p. 142) , PRI 062, de 7/4/2010 (peça 22, item não digitalizável, “Vol 2 _ processo Eletronorte.pdf” p. 25) , além das PRIs 134, de 10/8/2010, 138, de 12/8/2010 e 140, de 17/8/2010 (peça 22, item não digitalizável, “Vol 2 _ processo Eletronorte.pdf” p. 75) . 
35.	Dos documentos circulados entre Eletronorte, Aneel e ONS relativos às condições de operação e suprimento do Sistema Isolado, ficou evidente que a operação da UTE Rio Madeira era inviável, pelos altos custos da operação e manutenção, e que, por conta disso, a usina vinha sendo mantida sem utilização, com baixíssima possibilidade de ser despachada. 
36.	Decorrido mais de um ano de negociações, o ONS, por meio da Carta ONS-427/100/2012, de 19/4/2012, dirigida à Aneel (peça 22, item não digitalizável, “Vol 2 _ processo Eletronorte.pdf” p. 144) , considerando a entrada em operação comercial das primeiras unidades da UHE Santo Antônio e do reforço no Sistema de Transmissão, concordou com a desativação da UTE Rio Madeira e de outras duas usinas em iguais condições – UTE Rio Branco I e Rio Branco II (AC) .
37.	Em 20 de dezembro de 2012, por meio da carta PAR 129 (peça 22, item não digitalizável, “Vol 2 _ processo Eletronorte.pdf” p. 158) , a Eletronorte encaminhou a carta CE PR-1.00.453.12 (peça 22, item não digitalizável, “Vol 2 _ processo Eletronorte.pdf” p. 159) , comunicando à Aneel que estava realizando tratativas junto ao MME para a realização de um projeto de cooperação técnica a ser celebrado entre a Eletronorte e a estatal boliviana Empresa Nacional de Eletricidad – ENDE, bem como solicitou anuência prévia sobre a desvinculação dos bens da UTE Rio Madeira. Adicionalmente, a Eletronorte solicitou a indenização das parcelas dos investimentos não amortizados ou depreciados da usina. Por meio do Ofício 397/2013-SCG/Aneel, de 1/2/2013, (peça 22, item não digitalizável, “Vol 2 _ processo Eletronorte.pdf” p. 167) , a Superintendência de Concessões e Autorização de Geração (SCG) da Agência respondeu que, como a outorga da UTE Rio Madeira venceria apenas em 2018, de acordo com o art. 36 da Lei 8.987/95, a indenização com consequente reversão dos bens afetados ao serviço só ocorreria no término do contrato, não cabendo qualquer discussão sobre indenização antes disso.
38.	Por fim, a SCG/Aneel, em 18/12/2013, por meio da Nota Técnica 442 (peça 22, item não digitalizável, “Vol 2 _ processo Eletronorte.pdf” p. 236) , analisou o pleito da Eletronorte e opinou favoravelmente à aprovação do pedido de declaração como inservíveis dos bens da UTE Rio Madeira, para fins de desvinculação do acervo patrimonial de bens móveis e imóveis, em conformidade com a Resolução Aneel 20, de 1999. 
39.	Cabe lembrar que a Portaria MME-308 (peça 22, item não digitalizável, “Vol 2 _ processo Eletronorte.pdf” p. 235) , atribuiu à Aneel a prerrogativa de avaliar se os bens destinados à cooperação com a Bolívia seriam inservíveis à concessão de serviço público. Além disso, após a edição da Lei 12.872, de 2013, foram estabelecidas regras específicas para promover a Cooperação Energética com Países da América Latina, e aproveitar racionalmente os equipamentos de geração de energia caracterizados, pela Aneel, como inservíveis à concessão do serviço público.
40.	A apreciação pela Diretoria da Aneel se deu em Reunião Pública Ordinária do dia 28/1/2014, (peça 20, p. 163-168) por unanimidade, e foi embasada pela Nota Técnica 442/2013/Aneel (peça 20, p. 153) , de 18/12/2013. A agência, por meio do Despacho 223 (peça 20, p. 169) , de 28/1/2014, declarou como inservíveis os bens da UTE Rio Madeira para a finalidade prevista na Portaria MME 308, 12/9/2013. A decisão da Aneel foi comunicada ao MME, em 26/2/2014, por meio do Ofício 491/2014-SCG/Aneel (peça 22, item não digitalizável, “Vol 2 _ processo Eletronorte.pdf” p. 261) .
41.	Destarte, a decisão da Aneel contemplou os elementos necessários para atendimento dos requisitos da Medida provisória 618, ou seja, os bens da UTE Rio Madeira foram declarados pela Aneel como inservíveis à concessão do serviço público, deixando de estar atrelados ao prazo final do contrato de concessão original (2018) .  
42.	Importa destacar que os elementos trazidos aos autos pela Eletronorte e pela Aneel não deixam dúvida quanto às reais condições de operação da UTE Rio Madeira, com destaque para o elevado custo de operação (alto custo do combustível óleo diesel) e, por conseguinte, para o longo período no qual a usina encontrava-se subutilizada, acarretando em prejuízos aos cofres públicos com a manutenção dos equipamentos, prejuízos que seriam bem maiores caso fosse mantida a situação até 2018. 
43.	Embora capaz de gerar perto de 90 MW, segundo dados da Eletronorte, desde 2009, com a interligação do Sistema Acre/Rondônia, a usina não vinha sendo despachada pelo Operador Nacional. Verificou-se a existência de uma unidade de geração sem condições de entrar operação demandando uma completa retificação. Relatório de Avaliação Técnica (Modalidade para operar e manter) , realizado em maio de 2010, aponta que seria necessário gastar cerca de R$ 14.700.000,00 para que a UTE pudesse operar dentro do SIN (peça 22, item não digitalizável, “Vol 2 _ processo Eletronorte.pdf”, p. 87) .
44.	Diante do exposto, não procede a proposição de encaminhamento específico relacionado à avaliação dos equipamentos como inservíveis à concessão de serviço público. 
Dos fatos relacionados à cessão da UTE Rio Madeira ao Governo Boliviano (MME e ENDE) 
45.	Segundo informações da Eletronorte (peça 20, p.43) , as tratativas envolvendo a transferência de unidades geradoras para o governo da Bolívia tiveram início ao final de 2011, após solicitação do MME.
46.	Tal solicitação teve como base o compromisso assumido pela Presidente do Brasil, durante a realização da Reunião de Chefes de Estado e de Governo da Comunidade dos Estados Latino-americanos e do Caribe (CELAC) , realizada nos dias 2 e 3/12/2011, em Caracas, na qual, segundo documento encaminhado pela ENDE à Eletronorte, ficou acordado que o Governo da Bolívia enviaria uma missão ao Brasil para tratar do tema (peça 18, p. 121) .  
47.	Naquela oportunidade, a Eletronorte teria passado ao MME uma primeira versão sobre as usinas disponíveis para atendimento ao pleito de cooperação e que foi então apresentada a uma Comitiva de Técnicos Bolivianos, em 8/12/2011 (Nota Técnica OEG 00.13/2011, de 12/12/2011 – peça 20, p. 111) . Conforme disposto na Nota Técnica 1/2013-AEGE/SE-MME, de 22/1/2013, que atesta a viabilidade técnico-econômica da disponibilização da UTE Rio Madeira (peça 18, p. 24) , em 14/12/2011 foi realizada reunião entre o MME, Ministério das Relações Exteriores – MRE, Embaixada da Bolívia, Missão de técnicos Bolivianos e a Eletronorte, na qual foi apresentada a solução citada tendo vista a declaração dos técnicos da Bolívia da intenção de contar com unidades que pudessem operar a gás natural.
48.	 Como consequência dessa apresentação, foi realizada visita de técnicos da Bolívia à UTE Rio Madeira, entre os dias 16 e 18 de janeiro de 2012. Adicionalmente foi realizada reunião entre a Secretaria Executiva do MME e a Presidência da Eletronorte, após a qual foi elaborada Nota Técnica, de 13/2/2012, abordando aspectos regulatórios, jurídicos, custos e prazos para transferência da UTE Rio Madeira para a Bolívia (Nota Técnica OEG 002/2012, de 8/2/2012 – peça 20, p. 124) , bem como correspondência da Eletronorte para o MME alertando sobre pontos relacionados na Nota Técnica e buscando orientação sobre os procedimentos que deveriam ser tomados (CE-PR-1.00.060.12, de 13/2/2012, Eletronorte para MME; peça 20, p.  97) . 
49.	As Notas Técnicas registram dois pontos importantes: (i) para a geração de energia elétrica na Bolívia as unidades geradoras devem ter possibilidade de operar com gás natural (o que excluiu as UTEs Rio Branco I e II, custo inviável comparado com equipamento novo) ; (ii) não teriam interesse em assumir os custos de revitalização e transferências das máquinas.
50.	Observa-se que, conforme registrado na Carta CTA-PR-323/2015 – Eletrobrás, de 23/07/2015 (peça 29, p. 1) , a UTE Rio Madeira é a única constituída de unidades geradoras térmicas passíveis de serem convertidas em gás natural e, desde sua concepção, a UTE Rio Madeira teve previsão para operar, no futuro, tendo gás natural como combustível.
51.	Decorridos dez meses, a ENDE Corporacion – Empresa Nacional de Electricidad da Bolívia – por meio do documento ENDE-GCO-12/1-12 (peça 20, p. 134) , de 10/12/2012, encaminhado diretamente ao Presidente da Eletronorte, solicita a cessão dos seguintes equipamentos: (i) em primeira etapa com disponibilidade imediata (um ano) : UTE Rio Madeira; (ii) em segunda etapa conforme disponibilidade determinada pela Eletronorte (três anos) : UTE Rio Branco I, UTE Rio Branco II, UTE Rio Acre, UTE Floresta e UTE Santana. 
52.	Após essa solicitação oficial, a Eletronorte intensificou as tratativas junto à Aneel, na busca pela desvinculação dos bens da concessão dos serviços públicos, bem como com MME em relação à elaboração de Plano de Trabalho e de Termo de Acordo de Cooperação Técnica com vistas a dar prosseguimento às ações de cooperação energética com a Bolívia.
53.	Nesse sentido, a Eletronorte elaborou, em 17/1/2013, um Plano de Ação (peça 20, p. 101 - 109) , contendo definição de responsabilidades e orçamentos, para a transferência da UTE Rio Madeira da cidade de Porto Velho (RO) para a cidade de Santa Cruz de La Sierra – Bolívia, bem como orçamento geral das ações no valor total de R$ 60 milhões (orçamento realizado em janeiro/2012 atualizado pela variação cambial ocorrida entre janeiro/2012 e junho/2013 e o IGPM de janeiro/2012 para maio/2013) .
54.	Após a edição da Medida Provisória 618 (5/6/2013) , o MME, por meio do Oficio 084/2013-SE-MME (peça 18, p. 107) , de 11/6/2013, solicitou à Eletrobras informações acerca de usinas termelétricas bicombustível em disponibilidade no Sistema Eletrobras. 
55.	A Eletrobras, por sua vez, por meio do documento CTA-PR-4249/2013, de 19/6/2013, repassou a solicitação para a Eletronorte. A resposta da Eletronorte veio por meio do documento CE-PR-1.00.190.13 (peça 18, p. 110) , de 24/6/2013, pela qual a Eletronorte, além de apresentar esclarecimentos relativos aos procedimentos a serem realizados e aos aspectos regulatórios e contábeis, indica a UTE Rio Madeira. A Eletrobras encaminhou ao MME a resposta da Eletronorte por meio do ofício CTA-DG-4427/2013 de 26/6/2013 (peça 18, p. 109) .
56.	Também no mês de junho de 2013, a Eletronorte encaminhou para a Secretaria Executiva do MME Plano de Trabalho contendo a atualização do orçamento constante da Nota Técnica OEG 002/2012 de 8/2/2012. O valor atualizado, data de 14/6/2013, alcançou o montante de R$ 60 milhões (peça 18, p. 115) . Além disso, ficou ajustado o Termo de Acordo de Cooperação Técnica a ser firmado entre o MME e a estatal, bem como o Contrato de Comodato a ser firmado diretamente entre a Eletronorte e a empresa boliviana.
57.	Dando seguimento, foi adotada a Medida Provisória 625, de 2/9/2013, que abriu crédito extraordinário, em favor do Ministério de Minas e Energia, no valor de R$ 60.000.000,00. 
58.	Outrossim, amparado pela Nota Técnica 5/2013-AEGE/SE-MME (peça 18, p. 93) , de 10/7/2013 e pela MP 618, o MME editou a Portaria 308 (peça 18, p. 44) , de 12/09/2013, dispondo sobre a ação de Cooperação Energética com a Bolívia, bem como sobre o Acordo de Cooperação entre o MME e a Eletronorte para a promoção da mencionada ação. 
59.	Ante todos esses elementos, a Diretoria de Operação – DO da Eletronorte elaborou Comunicação Interna para a Diretoria Executiva – DE (peça 20, p. 57-63) , com base no Parecer Jurídico PCJ 798/2013 (peça 20, p. 79-87) , de 18/9/2013, e no Parecer Técnico (peça 20, p. 88-94) , de 17/9/2013, propondo a aprovação do Termo de Acordo de Cooperação Técnica, a ser estabelecido com o Ministério das Minas e Energia, por intermédio da Secretaria de Energia, tendo a Eletrobras como interveniente, mediante cessão em comodato de bens inservíveis à concessão de serviço público.
60.	O Termo de Acordo de Cooperação MME/Eletronorte (peça 20, p. 3-14) , assinado em 20/9/2013, foi aprovado pela Diretoria Executiva da Eletronorte por Resolução RD-0477/2013 (peça 20, p. 56) , de 18/9/2013, e pelo Conselho de Administração por meio da Deliberação – DEL 0054/2013 (peça 20, p. 55) , de 24/9/2013.
61.	Por fim, em 12/3/2014, foi firmado projeto de Cooperação Técnica em Matéria Energética entre Centrais Elétricas do Norte do Brasil S/A – Eletronorte e Empresa Nacional de Electricidad – ENDE, tendo como intervenientes anuentes o Ministério de Hidrocarbonetos e Energia do Estado Plurinacional da Bolívia, a Centrais Elétricas Brasileiras S.A. e o Ministério de Minas e Energia da República Federativa do Brasil (peça 20, p. 19) . O Projeto contemplou, na primeira fase, a outorga mediante Comodato das unidades de geração elétrica da UTE Rio Madeira, constituída de três Unidades Geradoras – UG de 18 MW (LM 2500) e uma UG de 35 MW (LM 6000) , totalizando 89 MW efetivos de geração. Indicou, também, em seu Anexo III, outras unidades de geração elétrica e equipamentos que poderão ser transferidas por meio de Termo Aditivo (peça 20, p. 36) .
62.	De pronto, importa ressaltar que, conforme apontado no parágrafo 45, retro, as tratativas entre os dois governos – Brasil e Bolívia – tiveram início em dezembro de 2011. Ao final de 2011, a energia armazenada da região Sudeste/Centro Oeste (peça 40, p. 9) , que representa 70% da capacidade máxima do sistema, alcançou 60% (em % da máxima) , o segundo maior desde 2006. Já para o mês de janeiro de 2012, foram registradas condições hidrometeorológicas bastante favoráveis em todos os subsistemas (peça 41, p. 4) . No biênio 2011/2012, o regime hidrológico no Brasil foi bastante favorável, tendo sido registrado níveis elevadores nos reservatórios das regiões Centro-Oeste/Sudeste e Nordeste, responsáveis por gerar mais de 70% da energia hidroelétrica do país. Em junho de 2012 foi registrada a maior taxa de Energia Natural Afluente (ENA) dos últimos quatro anos nos reservatórios dos subsistemas Sudeste/Centro-oeste (151% da MLT- fonte: ONS, peça 42, p. 4) . A crise energética vivida nos últimos anos teve início a partir de novembro de 2013, agravando-se em 2014/2015. 
63.	Portanto os compromissos foram assumidos em momento de hidrologia favorável, com boas condições de atendimentos à demanda de energia no país, não sendo admissível exigir que houvesse previsão da piora acentuada do cenário hidrológico vivida nos últimos anos.
64.	Em relação ao Projeto de Cooperação Técnica em Matéria Energética entre a Eletronorte e a ENDE, o principal ponto recai sobre a modalidade de cessão dos bens envolvidos. As unidades de geração da UTE Rio Madeira foram outorgadas mediante Comodato, regime de contrato no qual o comodante, mantendo a guarda da propriedade da coisa, entrega ao comodatário bem móvel para ser usado temporariamente e depois restituído no mesmo estado original.  Assim sendo, não se trata de doação como mencionado na representação em pauta. 
65.	O Comodato, instituto do Direito Privado previsto no Ordenamento Jurídico Brasileiro (Código Civil, art. 579) , é o empréstimo gratuito de coisa não fungível. Embora não seja pacífico o entendimento sobre a matéria, não há óbice na legislação que impeça o uso de instituto do direito privado para regrar situações como a que se apresenta, desde que garantido o interesse público e observados os princípios constitucionais da impessoalidade, moralidade, eficiência e publicidade. Jurisprudência do Supremo Tribunal Federal, em julgado acerca da aplicação do regime de precatórios em ações judiciais (RE 599.628) , sinaliza que privilégios característicos da fazenda pública não são extensíveis às empresas estatais que prestam serviço público quando tais serviços forem prestados em regime concorrencial. 
66.	Esse entendimento foi observado pelo MME ao expedir a Portaria Ministerial 308, de 12/9/2013, quando estabeleceu que a cessão mediante comodato seria feita diretamente pela Eletronorte. A Aneel, ao declarar os bens como inservíveis, em conformidade com os requisitos do Decreto 99.658, de 30/10/2009, não declarou a reversão dos bens para a União, mantendo os bens no balanço patrimonial da estatal.
67.	É bem verdade que o instrumento prevê prazo de dez anos, prorrogáveis por igual período, para a cessão dos bens à Bolívia, e como os equipamentos de três unidades (3 UG, 18 MW) foram adquiridos na década de 80 (a UG restante, 35 MW, foi fabricada em 1997) , não é possível asseverar que se manterão produtivos por mais 20 anos, mesmo após uma recauchutagem promovida antes do envio ao país vizinho. 
68.	Cabe ao Brasil disponibilizar usina em adequadas condições de funcionamento. Por outro lado, cabe à Bolívia mantê-los em iguais condições até a restituição. Essa condição foi retratada no Projeto de Cooperação Técnica em Matéria Energética entre a Eletronorte e a ENDE, conforme segue: “7.2. São obrigações da ENDE: (...) 7.2.9. Operar e manter de forma adequada as unidades de geração elétrica objeto do presente Projeto, responsabilizando-se por quaisquer danos causados aos equipamentos durante o prazo de vigência do Projeto em território boliviano e pela contratação de seguro, no valor de mercado do equipamento, tendo a Eletronorte como beneficiária” (peça 20, p. 23) .
69.	O Projeto prevê, também, que a Eletronorte tem permissão para fiscalizar e inspecionar os bens cedidos, por meio de preposto credenciado, e que a ENDE arcará com os danos advindos do mau uso ou negligência na conservação das unidades de geração cedidas, em território boliviano (item 7.2 da peça 20, p. 23-25) . 
70.	Além disso, eventuais benfeitorias efetuadas pela estatal boliviana em decorrência do uso dos equipamentos serão a eles integradas, não cabendo qualquer indenização ou reembolso por parte da Eletronorte (item 10.5 da peça 20, p. 27) , de sorte que foram tomados cuidados especiais relativos ao uso e conservação da usina, sendo razoável admitir que os compromissos bilaterais assumidos serão observados.
71.	Ante todo o exposto, vê-se que o Termo de Acordo de Cooperação MME/Eletronorte e o Projeto de Cooperação Técnica em Matéria Energética entre a Eletronorte e a ENDE foi iniciado em momento oportuno e concluído tendo como base uma gama de documento técnicos e jurídicos, reuniões técnicas, troca de correspondências, estudos alternativos, consulta a fornecedores, aprovação por parte dos Conselhos de Administração da Eletronorte e da Eletrobras (anuente) , dentre outros, documentos esses registrados com observância às boas práticas de gestão documental, não tendo sido verificado procedimento contrário ao preceito legal tratado em tópico anterior.
72.	Em razão disso, não procede a proposição de encaminhamento específico relacionado ao momento e à legalidade dos procedimentos adotados na negociação levada a termo pela Eletronorte e o MME.
Dos custos previstos para a realização do Projeto
73.	O orçamento estimado para a realização do Projeto nos termos da Medida Provisória 625, de 2/9/2013, que abriu crédito extraordinário, em favor do Ministério de Minas e Energia, é de R$ 60.000.000,00. Esse montante envolve os serviços de recuperação (incluindo a conversão para gás natural) , desmontagem, embalagem e transporte dos equipamentos eletromecânicos da UTE Rio Madeira constituída de três Unidades Geradoras UG de 18 MW (LM 2500) e uma UG de 35 MW (LM 6000) , equipamentos esses que totalizam 89 MW efetivos de disponibilidade para geração de energia elétrica. 
74.	A avaliação dos investimentos necessários para viabilizar a transferência para a UTE Rio Madeira para a Bolívia foi feita, em dezembro de 2011, por meio da Nota Técnica OEG 00.13/2011 (peça 20, p. 111-115) , que avaliou as alternativas existentes dentro do Parque Gerador da Eletronorte. Naquela oportunidade, foi previsto que seriam gastos R$ 5.380.000,00 em restauração de equipamentos e sistemas, para a usina operar com confiabilidade. Já o custo estimado para a transferência das quatro unidades foi de R$ 16,7 milhões.
75.	 Esse orçamento foi reavaliado por solicitação do MME, em fevereiro de 2012, para ser apresentado na reunião conjunta com participação do Embaixador da Bolívia no Brasil, alcançando o montante de US$ 23.980.000,00 (Nota Técnica OEG 002/2012; peça 20, p. 124-131) . 
76.	Por fim, os valores foram atualizados (pela variação do dólar americano e do IGPM) , em set/2013, quando da assinatura do Termo de Acordo de Cooperação assinado entre o MME e a Eletronorte, totalizando R$ 56.617.035,00 (peça 20, p. 73-77) . 
77.	Em correspondência enviada ao MME, em novembro de 2013, a Eletronorte apresenta resultado de consulta de preço ao fabricante totalizando US$ 51.500.000,00 para o fornecimento de equipamentos novos de igual capacidade (peça 18, p. 107) . Esse valor não inclui impostos e transporte. Dessa forma, a Eletronorte concluiu que o valor estimado para restauro e conversão da UTE Rio Madeira seria viável se comparado ao valor de aquisição de uma usina nova. 
78.	Associado a isso, os custos com transporte estariam minimizados ao disponibilizar uma usina localizada na cidade de Porto Velho – logística mais favorável em relação ao país vizinho que as demais usinas do Grupo Eletrobras. 
79.	Ante esses dados, observa-se que os custos previstos para viabilizar o acordo em pauta, mediante reforma, transporte e montagem da UTE Rio Madeira até a cidade de Santa Cruz de La Sierra, na Bolívia, encontram-se em patamares compatíveis ao se considerar a sobrevida a ser viabilizada para a usina com a operação a gás natural (abundante naquele país) , não se percebendo existência de irregularidades relativas a esse ponto.
80.	Importa acentuar que a UTE Rio Madeira, desde 2009, não foi despachada, portanto, não trouxe qualquer benefício ao Sistema Elétrico Brasileiro, tão somente despesas com sua manutenção.
Da situação vigente 
81.	Conforme registrado em documento PRI 133 emitido pela Eletronorte, em 3/7/2015, (peça 21, p. 6) , bem como no Memorando 571/2016-SEE-MME, de 17/11/2016 (peça 36) , e no ofício CE-CAA-0066/2016-Eletronorte, de 28/11/2016 (peça 37) , a operacionalização dos procedimentos licitatórios e contratuais do Projeto de Cooperação Técnica que trata da transferência das unidades geradoras térmicas da UTE Rio Madeira para o Governo do Estado Plurinacional da Bolívia foi paralisada, tendo em vista: (i) questionamentos tributários incidentes sobre a operação; e (ii) Ação Popular n. 0019249-29.2015.4.01.3400, da 5° Vara Federal da Seção Judiciária do Distrito Federal, movida contra a União, Ministério de Minas e Energia, Ministério do Planejamento e Eletronorte. 
82.	Relativamente às questões tributárias, tem-se que, com o propósito de retornarem as condições ideais de operação dos equipamentos, foram elaborados, pela Eletronorte, Termos de Referências para três editais: (i) Aquisição de Módulos de Exaustão/chaminés para três turbinas LM 2500 (revitalização) , (ii) Aquisição de componentes e serviços para revitalização e conversão para gás natural (GN) de quatro turbinas, sendo três  turbinas LM 2500 e uma turbina LM 6000 (conversão) e, (iii) Contratação de empresa especializada para desmontagem e embalagem, na cidade de Porto Velho (RO) , e transporte do Brasil para a Bolívia, das quatro UG e seus sistemas auxiliares. Entretanto os Editais não foram publicados, em virtude de pendências na definição dos tributos estaduais e federais que incidiriam sobre a operação de transferência dos equipamentos. 
83.	A empresa argumenta que formalizou consulta à Receita Federal do Brasil – RFB (processo n. 10166.720261/2015-03, de 15/01/2015) a respeito do recolhimento de impostos e taxas envolvidos na contratação, visto que os equipamentos foram adquiridos nas décadas de 1980 e 1990 com regime tributário diferenciado (Amazônia Legal) . 
84.	No mesmo documento a Eletronorte informa que consignou informação, também, ao Secretário de Energia Elétrica do MME, conforme CE-PR-1.00.071.15, de 3/3/2015, (peça 20, p. 173) , pela qual enfatiza que o orçamento previsto pela empresa para a execução do projeto teve como premissa a não incidência tributária em conformidade com o disposto no artigo IV do Acordo Básico de Cooperação Técnica, Científica e Tecnológica, promulgado pelo Decreto 4.445/2001. O artigo prevê que os equipamentos necessários para a pesquisa conjunta e para os projetos experimentais ao amparo do acordo não devem ser afetados por taxas de importação e/ou exportação. 
85.	Em resposta ao Ofício 367/2016-TCU/SeinfraElétrica, por meio do CE-CAA-006/2016 – Eletronorte, de 28/11/2016, a estatal informou que ainda aguardava o pronunciamento da RFB (peça 37, p. 3, letra f) .
86.	Já quanto à ação popular em curso no Tribunal Regional Federal da Primeira Região - Seção Judiciária do Distrito Federal (Processo 0019249-29.2015.4.01.3400 - 5ª Vara Federal) , importa relatar breve histórico até a promulgação da sentença ocorrida em 26/5/2017.
87.	Em 5/5/2015, o juízo da Vara Federal deferiu o Pedido Liminar para determinar o bloqueio de todo e qualquer ato de execução, em especial o bloqueio da Ordem Bancária 2013OB800202, de 21/10/2013, em favor da Eletronorte, no valor de R$ 60 milhões de reais, em razão de acordo bilateral com a Bolívia, impedindo os réus (Eletronorte, Eletrobras e União) de realizar quaisquer pagamentos ou reformas dos “bens inservíveis” da UTE Rio Madeira até o julgamento final da ação. Em resposta, a União Federal interpôs Agravo de Instrumento (Processo 0029949-79.2015.4.01.000) no próprio TRF, em 5/6/2015.
88.	Em virtude de liminar que determinou o bloqueio da Ordem Bancária 2013OB800202, expedida em maio/2015, o processo de transferência das unidades geradoras da UTE Rio Madeira para a Bolívia, em atendimento ao Projeto de Cooperação Técnica em Matéria Energética Brasil-Bolívia permaneceu suspenso desde então. Em decorrência dessa suspensão, não houve desembolso financeiro na execução do projeto. 
89.	Ademais, em consulta realizada no portal oficial do Tribunal Regional Federal (TRF) da 1ª Região (https://processual.trf1.jus.br/consultaProcessual) no dia 26/4/2019, verificou-se a expedição de sentença favorável aos autores da referida ação popular no dia 25/5/2017 (peça 43) – ratificada por sentença exarada em 19/9/2017 (peça 44) –, tendo sido declarada a nulidade da Portaria MME 308/2013, anulando a cessão dos bens declarados inservíveis à concessão de serviço público da Eletronorte (UTE Rio Madeira) sem cobrança de contraprestação. Foi determinado, ainda, na mesma sentença, que deveria ser liberado, em favor da União, valor equivalente a R$ 60 milhões, correspondente à Ordem Bancária 2013OB800202 (peça 18, p. 126) .
90.	Por fim, em consulta ao Relatório da Administração referente ao exercício de 2017 publicado pela Eletronorte (peça 45, p. 39) , verificou-se que os valores referentes ao Acordo de Cooperação Técnica firmado pelo MME (indicados no montante de R$ 71.285.000,00 ao final de dezembro/2016) que viabilizaria a cessão em comodato da UTE Rio Madeira para a Bolívia foram devolvidos totalmente à União, sendo repassados à Secretaria de Energia/MME, o que ensejou no encerramento do referido acordo. Tal fato comprova, portanto, o cumprimento da sentença judicial proferida no âmbito do TRF 1ª Região.
91.	Destaca-se que, considerando os elementos obtidos nas diligências realizadas e em pesquisa acerca da situação da ação judicial, não se verificaram evidências de transgressão de norma legal ou regulamentar de natureza contábil, financeira, orçamentária, operacional ou patrimonial, tampouco lesão ao erário, por parte da Eletronorte, uma vez que os recursos obtidos mediante crédito extraordinário não foram empregados e, em derradeiro, foram devolvidos à União, ensejando, inclusive, na perda de objeto do presente processo. 
92.	Em face do exposto, com fulcro no art. 237, parágrafo único, c/c, art. 250, I, do Regimento Interno do TCU, propõe-se o arquivamento do processo e comunicação ao Sr. Deputado Federal Luiz Carlos Hauly deste relatório. Propõe-se, também, atendendo à solicitação formulada por meio dos Ofícios 4.742/2018 e 3.405/2018-MPF/PRDF/4º Ofício de Atos Administrativos acostados às peças 1 e 2 do TC Processo 015.692/2018-3, o envio de cópia integral do processo à Procuradoria da República no Distrito Federal (MPF) .
CONCLUSÃO
93.	Trata-se de representação do Deputado Federal Luiz Carlos Hauly junto ao TCU acerca de indícios da grave lesão ao erário que cometida pela Eletronorte, com a doação da usina térmica Rio Madeira para o Governo da Bolívia, em pleno momento no qual vivíamos uma grave crise energética. Alega o representante que, além da doação, o governo brasileiro gastará R$ 60 milhões para reformar essa usina térmica, antes de sua transferência para a Bolívia. 
94.	A UTE Rio Madeira, instalada em Porto Velho-RO, foi autorizada a operar em meados de 1988, inicialmente com três unidades geradoras a gás fabricadas em 1986 (UG1, UG2 e UG3) totalizando 64,35 MW. Após algumas ampliações e desativações autorizadas, a usina passou a operar com mais um turbogerador a gás de 55 MW, fabricado em 1997, resultando em uma potência total final de 119,35 MW (89 MW efetivos) . A usina foi projetada para operar em ciclo a gás utilizando como combustível óleo diesel, na primeira fase e, no futuro, gás natural. 
95.	Com vistas a aprofundar o exame da matéria, em junho de 2015, foram feitos questionamentos ao MME, Casa Civil, Eletronorte, Aneel e Eletrobras. Nova arguição foi realizada em novembro de 2016 com vista a verificar a situação atualizada do Projeto de Cooperação Energética Brasil e Bolívia. A partir das respostas, observou-se que a Eletronorte e o MME se apresentavam como os principais condutores da gestão e execução do Projeto de Cooperação Energética Brasil e Bolívia e que as ações tomadas por esses agentes foram pautadas em justificativas, documentos e legislação pertinentes.
96.	Observou-se, também, que o projeto de transferência da UTE Rio Madeira para a Bolívia encontrava-se paralisado, por dois motivos: (i) questionamentos tributários incidentes sobre a operação; e (ii) Ação Popular n. 0019249-29.2015.4.01.3400, da 5ª Vara Federal da Seção Judiciária do Distrito Federal, movida contra a União, Ministério de Minas e Energia, Ministério do Planejamento e Eletronorte.
97.	Com relação à questão tributária, a Eletronorte alega que considerou em seus estudos a não incidência tributária, com base no disposto Acordo Básico de Cooperação Técnica, Científica e tecnológica, promulgado pelo Decreto 4.445/2001. 
98.	Já em relação ao processo judicial, tem-se que o projeto foi interrompido desde maio/2015 em virtude da Ação Popular n. 0019249-29.2015.4.01.3400, que tramitava na 5ª Vara Federal da Seção Judiciária do Distrito Federal, movida contra a União, Ministério de Minas e Energia, Ministério do Planejamento e Eletronorte. Naquela oportunidade, foi deferida liminar determinando o bloqueio da Ordem Bancária 2013.OB800202, em favor da Eletronorte, impedindo a realização de quaisquer pagamentos ou reformas das unidades geradoras até o julgamento final da ação.
99.	Em consulta realizada ao portal oficial do Tribunal Regional Federal (TRF) da 1ª Região (https://processual.trf1.jus.br/consultaProcessual) no dia 26/4/2019, verificou-se a expedição de sentença favorável aos autores da referida ação popular no dia 25/5/2017 – ratificada por sentença exarada em 19/9/2017 –, declarando a nulidade da Portaria MME 308/2013, anulando a cessão da UTE Rio Madeira em regime de comodato e  determinando a devolução dos valores recebidos pela Eletronorte à União.
100.	Verificou-se, ainda, no Relatório da Administração referente ao exercício de 2017, que os valores que viabilizariam a cessão em comodato da UTE Rio Madeira para a Bolívia foram devolvidos totalmente à União, tendo sido repassados à Secretaria de Energia/MME e ensejando no encerramento do já mencionado acordo.
101.	Desta feita, não se constataram evidências de transgressão de norma legal ou regulamentar de natureza contábil, financeira, orçamentária, operacional ou patrimonial, tampouco lesão ao erário, havendo sido encerrado, em cumprimento à sentença judicial, o acordo de cooperação avaliado e devolvidos os respectivos valores à União, ensejando na perda de objeto do presente processo. 
102.	Posto isso, propõe-se o arquivamento do processo, com fulcro no art. 237, parágrafo único, c/c, art. 250, I, do Regimento Interno do TCU, e comunicação ao Sr. Deputado Federal Luiz Carlos Hauly deste relatório. Propõe-se, por fim, atendendo à solicitação formulada no âmbito do TC Processo 015.692/2018-3, o envio de cópia integral do processo à Procuradoria da República no Distrito Federal (MPF) .
PROPOSTA DE ENCAMINHAMENTO
103.	Em face do exposto, submetem-se os autos à consideração superior para posterior envio ao Exmo. Ministro Relator Raimundo Carreiro propondo:
a.	 envio de cópia integral do processo para a Procuradoria da República no Distrito Federal (MPF) em atendimento à solicitação pelo parquet; 
b.	 arquivamento do processo, com fulcro no art. 237, parágrafo único, c/c, art. 250, I, do Regimento Interno do TCU, dada a perda de objeto; e
c.	 comunicação aos interessados da decisão.” (grifos do original) 
Diante da relevância da matéria em apreço, determinei o encaminhamento dos presentes autos ao Ministério Público junto ao TCU (peça 49) , tendo o Parquet especializado endossado as análises efetuadas pela SeinfraElétrica, sem prejuízo de propor encaminhamento diverso, para que a representação seja conhecida e, no mérito, considerada parcialmente procedente, nos seguintes termos (peça 50) , verbis:
		“Trata-se de representação de autoria do ex-Deputado Federal Luiz Carlos Hauly acerca de possíveis indícios de lesão ao erário cometida pela Centrais Elétricas do Norte do Brasil S.A (Eletronorte) , decorrente da doação da Usina Térmica do Rio Madeira (UTE Rio Madeira) para o Governo da Bolívia. De acordo com o representante, além do prejuízo advindo da doação em si, o governo brasileiro gastaria R$ 60 milhões para reformar a UTE Rio Madeira e entregá-la ao país vizinho.
2.		A SeinfraElétrica diligenciou aos diversos órgãos envolvidos no intuito de obter informações acerca da doação e, após envio das últimas respostas, no exercício de 2016, concluiu pela necessidade de permanecer acompanhando o caso até o deslinde das tratativas e da Ação Popular 0019249-29.2015.4.01.3400.
3.		Em sua instrução de mérito, a unidade técnica abordou a situação da UTE Rio Madeira à época da celebração do Acordo Básico de Cooperação Técnica Brasil e Bolívia, mencionando o arcabouço jurídico que respaldou o ajuste, bem como os fatos relacionados à concessão da unidade de transmissão. Além disso, expôs os aspectos financeiros que resultaram na decisão do governo brasileiro de destinar os R$ 60 milhões à reforma das três unidades geradoras e transportá-las para a Santa Cruz de La Sierra, na Bolívia.
4.		A seguir, expõe as negociações para viabilizar a transferência dos equipamentos, as quais restaram frustradas em razão de questionamentos tributários sobre a operação e em decorrência de decisão expedida nos autos da Ação Popular 0019249-29.2015.4.01.3400, favorável aos autores, determinando a devolução dos R$ 60 milhões aos cofres da União e considerando nula a Portaria MME 308/2013, que permitia a cessão dos bens inservíveis da UTE Rio Madeira. Em posicionamento conclusivo, assim se pronunciou a SeinfraElétrica:
101. Desta feita, não se constataram evidências de transgressão de norma legal ou regulamentar de natureza contábil, financeira, orçamentária, operacional ou patrimonial, tampouco lesão ao erário, havendo sido encerrado, em cumprimento à sentença judicial, o acordo de cooperação avaliado e devolvidos os respectivos valores à União, ensejando na perda de objeto do presente processo. 
5.		Em decorrência do entendimento acima transcrito, a unidade especializada propõe arquivar o processo, com fulcro no art. 237, parágrafo único, c/c o art. 250, inciso I, do Regimento Interno do TCU, comunicando-se ao representante sobre a decisão que vier a ser proferida e enviando-se cópia dos autos à Procuradoria da República no Distrito Federal, conforme solicitação formulada no TC Processo 015.692/2018-3.
6.		Por meio do despacho na peça 49, Vossa Excelência solicitou, em razão da relevância da matéria, a oitiva deste Parquet.
7.		Conforme narrou a unidade especializada, o processo de transferência dos equipamentos integrantes da UTE Rio Madeira encontrou diversos entraves à sua materialização, tanto na seara administrativa, em decorrência dos aspectos tributários envolvidos, quanto na judicial, haja vista ter sido proferida decisão considerando nula a Portaria 308/2013-MME. Tal normativo tratou da cessão em comodato dos bens caracterizados como inservíveis à concessão do serviço público pela Agência Nacional de Energia Elétrica (Aneel) , como era o caso dos equipamentos integrantes da UTE Rio Madeira.
8.		Cumpre esclarecer que os pedidos formulados pelos autores da Ação Popular foram os seguintes:
I – liminarmente, a determinação de imediato bloqueio de todo e qualquer ato de execução, em especial da Ordem Bancária 2013OB800202, de 21/10/2013, em favor da ELETRONORTE, no valor de R$ 60.000.000,00 (sessenta milhões de reais) , da Prestação de Contas Ordinária Anual do MME, impedindo os réus de efetuarem qualquer pagamento em razão de acordo bilateral com a Bolívia; bem como a proibição de cessão a qualquer título da usina ou gastos públicos na termelétrica; 
II – no mérito, a sustação da Portaria nº 308 do Ministério de Minas e Energia, que formalizou as ações de cooperação energética com o Estado Plurinacional da Bolívia, por manifesta inconstitucionalidade; a cessão onerosa, com cobrança de contraprestação ao cessionário, ou cessão gratuita, desde que sem comprometimento do País com a realização de qualquer despesa decorrente desse ato; 
III – caso o repasse da verba tenha ocorrido, a condenação solidária dos réus ao ressarcimento aos cofres públicos.
9.		A juíza responsável pela sentença de mérito endossou a análise efetuada em caráter liminar, sendo os posicionamentos unânimes quanto à irregularidade da conduta de transferir os equipamentos à Bolívia em caráter gratuito e, ainda, ocasionando dispêndio de recursos brasileiros para reforma das unidades de geração.
10.	A ausência de qualquer contrapartida por parte do país vizinho foi objeto de considerações em trechos reproduzidos na decisão proferida, dos quais destaco os seguintes:
Assim, é de se indagar sobre a contrapartida da Bolívia para auferir essa benesse do Erário brasileiro, já que receberá o maquinário reformado para a sua implantação naquele país.
 (...) 
Desse modo, observa-se que não há um regramento legal que trate de questões específicas referentes à cooperação energética entre o Brasil e a Bolívia que possa contemplar, de maneira justificada do ponto de vista legal, a destinação de 60 milhões de reais para a reforma de uma usina que beneficiará somente um dos países da UNASUL, pelo menos, nessa análise inicial. Não há uma indicação na MP Nº 625/2013, que abriu o crédito extraordinário de 60 milhões para a aludida reforma e transporte, que não seja, “atender às necessidades mais prementes do Governo da Bolívia”, sem que se aponte uma medida equivalente em favor do Brasil, considerando, principalmente, o fato de o Brasil ser o principal parceiro comercial da Bolívia. Assim, independentemente do instituto utilizado pelo país, se cessão, de forma gratuita ou não, há necessidade de melhores esclarecimentos do Governo brasileiro acerca da razão que levou o Brasil a destinar 60 milhões à reforma de “bens inservíveis” e cedidos a outro país.
11.	Como se vê, a conduta de destinar recursos nacionais para a reforma dos equipamentos visando atingir interesses exclusivos da Bolívia foi objeto de duras críticas no âmbito do Poder Judiciário, resultando em decisão de abortar a operação e evitando, tempestivamente, o irregular emprego do valor destinado à operação.
12.	Do contexto acima exposto, verifica-se que, quanto ao prejuízo decorrente da aplicação dos R$ 60 milhões para viabilizar a transação, embora verdadeira a assertiva do representante, o prejuízo não chegou a se materializar, podendo-se afirmar que a representação é parcialmente procedente quanto a esse ponto.
13.	Em relação à suposta doação, a análise empreendida pela SeinfraElétrica esclareceu que não se tratava de tal instituto, mas sim de empréstimo gratuito. De fato, a leitura do instrumento firmado previa, em sua Cláusula Segunda, que as unidades de geração elétrica objeto do Projeto de Cooperação Técnica assinado pela Eletronorte e pela Empresa Nacional de Electricidad (ENDE) seriam outorgadas mediante comodato (peça 20, p. 20) . Por oportuno, transcrevo o teor dos itens 10.1 e 10.3 da Cláusula Dez da avença:
10.1 A Eletronorte cede e transfere as unidades de geração atualmente localizadas na UTE Rio Madeira, cujos detalhes constam do Anexo II, à ENDE, gratuitamente, a título de comodato, para fins de cooperação energética e aproveitamento racional de geração de energia elétrica. As unidades de geração se restringem, para este Projeto, à UTE Rio Madeira, detalhada no Anexo II.
10.3 A ENDE deverá responsabilizar-se pela conservação, segurança e manutenção dos bens cedidos em comodato, assegurando que ao término deste comodato, os bens sejam devolvidos em boas condições de uso e conservação, exceto pelo desgaste do uso normal dos bens cedidos e sem passivo de qualquer natureza.
14.	Conforme se extrai dos dispositivos acima reproduzidos, as unidades de geração não seriam transferidas à propriedade da ENDE em caráter definitivo, mas apenas pelo tempo previsto para a vigência do projeto, estipulado em dez anos prorrogáveis por igual período pela Cláusula Quinze. Ainda que se admita, como fez a unidade técnica, a possibilidade de os equipamentos, por seu longo tempo já em uso, não durarem todo o período previsto, tal fator não constitui motivo para se atribuir à transação o título de doação.
15.	Nesse sentido, reputo que a representação deva ser considerada improcedente quanto à afirmação de que seria feita uma doação pelo governo brasileiro, tendo em vista não corresponder aos termos definidos do projeto de cooperação que viabilizaria a transferência das unidades de geração integrantes da UTE Rio Madeira.
16.	Feitas essas considerações, endosso as análises efetuadas pela SeinfraElétrica, sem prejuízo de propor encaminhamento diverso para estes autos, para que a representação seja conhecida e, no mérito, considerada parcialmente procedente.
17.	Diante do exposto, este membro do Ministério Público de Contas propõe:
		I – com fulcro nos arts. 235 e 237, inciso III, do Regimento Interno do TCU, conhecer da presente representação para, no mérito, considerá-la parcialmente procedente;
		II – dar ciência da decisão que vier a ser proferida ao ex-Deputado Federal Luiz Carlos Hauly;
		III – encaminhar cópia integral do processo à Procuradoria da República no Distrito Federal, em atendimento à solicitação efetuada no TC Processo 015.692/2018-3.”
	É o Relatório.

8.1. José Renato Pinto da Fonseca e outros, representando Agência Nacional de Energia Elétrica.

Procurador Sergio Ricardo Costa Caribé.

REPRESENTAÇÃO. PROJETO DE COOPERAÇÃO ENERGÉTICA BRASIL E BOLÍVIA. USINA TÉRMICA DO RIO MADEIRA. ENCERRAMENTO SUPERVENIENTE DO ACORDO DE COOPERAÇÃO TÉCNICA FIRMADO ENTRE A ELETRONORTE E O MME, SEM TER OCORRIDO QUALQUER DESEMBOLSO FINANCEIRO PARA A EXECUÇÃO DO PROJETO. PERDA DE OBJETO. ARQUIVAMENTO.

REPRESENTAÇÃO (REPR)

Secretaria de Fiscalização de Infraestrutura de Energia Elétrica (SeinfraElétrica).

Inicialmente, registro que atuo nos presentes autos por força do art. 152 do RI/TCU.
A representação em análise pode ser conhecida, eis que presentes os requisitos de admissibilidade previstos nos arts. 235 e 237, III, do Regimento Interno do TCU c/c o art. 103 da Resolução – TCU 259/2014.
Em exame representação de autoria do ex-Deputado Federal Luiz Carlos Hauly, formulada por meio do OF. GAB. Nº 023/2014, de 07/04/2015 (peça 1) , acerca de possíveis indícios de lesão ao erário cometida pela Centrais Elétricas do Norte do Brasil S.A. (Eletronorte) , decorrente da doação da Usina Térmica do Rio Madeira (UTE Rio Madeira) para o Governo da Bolívia.  Conforme afirmado pelo representante, além do prejuízo advindo da doação em si, o governo brasileiro gastaria R$ 60 milhões para reformar a UTE Rio Madeira e entregá-la ao país vizinho.
Após promover o saneamento dos autos, a Secretaria de Fiscalização de Infraestrutura de Energia Elétrica – SeinfraElétrica realizou a análise lançada à peça 46, transcrita no relatório parte desta deliberação, que contou com a anuência dos dirigentes daquela Unidade Técnica (peças 47 e 48) .
Na referida instrução, é esboçado exame técnico minucioso sobre os fatos envolvendo a UTE Rio Madeira, tendo sido desenvolvida análise acerca: do arcabouço legal para celebração do Acordo Básico de Cooperação Técnica Brasil e Bolívia; dos fatos relacionados à concessão da UTE Rio Madeira – (ANEEL/ONS) ; dos fatos relacionados à cessão da UTE Rio Madeira ao Governo Boliviano (MME e ENDE) ; dos custos previstos para a realização do aludido projeto; e da situação ora vigente.  Diante dos fatos constatados, desde a formulação da presente representação, em abril/2015, até o término de sua instrução, em junho/2019, foram apresentadas as seguintes conclusões e proposta de encaminhamento por aquela Unidade Técnica, com os meus destaques, verbis:
“CONCLUSÃO
93.	Trata-se de representação do Deputado Federal Luiz Carlos Hauly junto ao TCU acerca de indícios da grave lesão ao erário que cometida pela Eletronorte, com a doação da usina térmica Rio Madeira para o Governo da Bolívia, em pleno momento no qual vivíamos uma grave crise energética. Alega o representante que, além da doação, o governo brasileiro gastará R$ 60 milhões para reformar essa usina térmica, antes de sua transferência para a Bolívia. 
94.	A UTE Rio Madeira, instalada em Porto Velho-RO, foi autorizada a operar em meados de 1988, inicialmente com três unidades geradoras a gás fabricadas em 1986 (UG1, UG2 e UG3) totalizando 64,35 MW. Após algumas ampliações e desativações autorizadas, a usina passou a operar com mais um turbogerador a gás de 55 MW, fabricado em 1997, resultando em uma potência total final de 119,35 MW (89 MW efetivos) . A usina foi projetada para operar em ciclo a gás utilizando como combustível óleo diesel, na primeira fase e, no futuro, gás natural. 
95.	Com vistas a aprofundar o exame da matéria, em junho de 2015, foram feitos questionamentos ao MME, Casa Civil, Eletronorte, Aneel e Eletrobras. Nova arguição foi realizada em novembro de 2016 com vista a verificar a situação atualizada do Projeto de Cooperação Energética Brasil e Bolívia. A partir das respostas, observou-se que a Eletronorte e o MME se apresentavam como os principais condutores da gestão e execução do Projeto de Cooperação Energética Brasil e Bolívia e que as ações tomadas por esses agentes foram pautadas em justificativas, documentos e legislação pertinentes.
96.	Observou-se, também, que o projeto de transferência da UTE Rio Madeira para a Bolívia encontrava-se paralisado, por dois motivos: (i) questionamentos tributários incidentes sobre a operação; e (ii) Ação Popular n. 0019249-29.2015.4.01.3400, da 5ª Vara Federal da Seção Judiciária do Distrito Federal, movida contra a União, Ministério de Minas e Energia, Ministério do Planejamento e Eletronorte.
97.	Com relação à questão tributária, a Eletronorte alega que considerou em seus estudos a não incidência tributária, com base no disposto Acordo Básico de Cooperação Técnica, Científica e tecnológica, promulgado pelo Decreto 4.445/2001. 
98.	Já em relação ao processo judicial, tem-se que o projeto foi interrompido desde maio/2015 em virtude da Ação Popular n. 0019249-29.2015.4.01.3400, que tramitava na 5ª Vara Federal da Seção Judiciária do Distrito Federal, movida contra a União, Ministério de Minas e Energia, Ministério do Planejamento e Eletronorte. Naquela oportunidade, foi deferida liminar determinando o bloqueio da Ordem Bancária 2013.OB800202, em favor da Eletronorte, impedindo a realização de quaisquer pagamentos ou reformas das unidades geradoras até o julgamento final da ação.
99.	Em consulta realizada ao portal oficial do Tribunal Regional Federal (TRF) da 1ª Região (https://processual.trf1.jus.br/consultaProcessual) no dia 26/4/2019, verificou-se a expedição de sentença favorável aos autores da referida ação popular no dia 25/5/2017 – ratificada por sentença exarada em 19/9/2017 –, declarando a nulidade da Portaria MME 308/2013, anulando a cessão da UTE Rio Madeira em regime de comodato e  determinando a devolução dos valores recebidos pela Eletronorte à União.
100.	Verificou-se, ainda, no Relatório da Administração referente ao exercício de 2017, que os valores que viabilizariam a cessão em comodato da UTE Rio Madeira para a Bolívia foram devolvidos totalmente à União, tendo sido repassados à Secretaria de Energia/MME e ensejando no encerramento do já mencionado acordo.
101.	Desta feita, não se constataram evidências de transgressão de norma legal ou regulamentar de natureza contábil, financeira, orçamentária, operacional ou patrimonial, tampouco lesão ao erário, havendo sido encerrado, em cumprimento à sentença judicial, o acordo de cooperação avaliado e devolvidos os respectivos valores à União, ensejando na perda de objeto do presente processo.
102.	Posto isso, propõe-se o arquivamento do processo, com fulcro no art. 237, parágrafo único, c/c, art. 250, I, do Regimento Interno do TCU, e comunicação ao Sr. Deputado Federal Luiz Carlos Hauly deste relatório. Propõe-se, por fim, atendendo à solicitação formulada no âmbito do TC Processo 015.692/2018-3, o envio de cópia integral do processo à Procuradoria da República no Distrito Federal (MPF) .
PROPOSTA DE ENCAMINHAMENTO
103.	Em face do exposto, submetem-se os autos à consideração superior para posterior envio ao Exmo. Ministro Relator Raimundo Carreiro propondo:
a.	 envio de cópia integral do processo para a Procuradoria da República no Distrito Federal (MPF) em atendimento à solicitação pelo parquet; 
b.	 arquivamento do processo, com fulcro no art. 237, parágrafo único, c/c, art. 250, I, do Regimento Interno do TCU, dada a perda de objeto; e
c.	 comunicação aos interessados da decisão.” (grifou-se) 
O Ministério Público junto ao TCU, por sua vez, endossou as análises efetuadas pela SeinfraElétrica, sem prejuízo de propor encaminhamento diverso, para que a representação seja conhecida e, no mérito, considerada parcialmente procedente (peça 50) .
Entende o Parquet de Contas que a representação deve ser considerada improcedente “quanto à afirmação de que seria feita uma doação pelo governo brasileiro”, eis que, em verdade, “as unidades de geração não seriam transferidas à propriedade da ENDE [Empresa Nacional de Electricidad] em caráter definitivo, mas apenas pelo tempo previsto para a vigência do projeto, estipulado em dez anos prorrogáveis por igual período pela Cláusula Quinze”, tratando-se, pois, de outorga mediante comodato.
Não obstante, considera verdadeira a assertiva do representante “quanto ao [possível] prejuízo decorrente da aplicação dos R$ 60 milhões para viabilizar a transação”, que não chegou a se materializar.  A esse respeito, apoiando-se nos fundamentos constantes da sentença de mérito exarada na Ação Popular n. 0019249-29.2015.4.01.3400, destaca a irregularidade da “conduta de destinar recursos nacionais para a reforma dos equipamentos visando atingir interesses exclusivos da Bolívia”.  Assim, diante desse contexto, quanto a esse ponto, considera parcialmente procedente a presente representação.
Dessa forma, propõe o seguinte encaminhamento, verbis:
“17.	Diante do exposto, este membro do Ministério Público de Contas propõe:
		I – com fulcro nos arts. 235 e 237, inciso III, do Regimento Interno do TCU, conhecer da presente representação para, no mérito, considerá-la parcialmente procedente;
		II – dar ciência da decisão que vier a ser proferida ao ex-Deputado Federal Luiz Carlos Hauly;
		III – encaminhar cópia integral do processo à Procuradoria da República no Distrito Federal, em atendimento à solicitação efetuada no TC Processo 015.692/2018-3.”
Realizado esse breve histórico, passo ao exame do feito, manifestando, desde já, minha anuência à análise uniforme efetuada pela SeinfraElétrica, endossada pelo Ministério Público junto ao TCU, cujos fundamentos incorporo às minhas razões de decidir.  Quanto à proposta de encaminhamento, peço vênias ao Parquet especializado, para adotar a apresentada pela SeinfraElétrica.
Ora, segundo se depreende do cotejo dos encaminhamentos propostos pela Unidade Técnica e pelo Ministério Público junto ao TCU, a pequena divergência evidenciada revela-se de pouca importância de ordem prática, eis que não é alvitrada pelo Parquet de Contas qualquer providência por parte do TCU diante dos fatos apurados.
De qualquer forma, penso tratar-se de hipótese de perda de objeto, eis que, consoante bem exposto pela SeinfraElétrica, o projeto de transferência da UTE Rio Madeira para a Bolívia, inicialmente paralisado em virtude de questionamentos tributários e da Ação Popular n. 0019249-29.2015.4.01.3400, acabou por encerrado, conforme consta do Relatório de Administração – Exercício de 2017, elaborado pela Eletronorte (peça 45, p. 39) , cujo excerto segue abaixo transcrito, verbis:
		“30.1.1. Acordo cooperação técnica – Ministério de Minas e Energia (MME) 
		Os valores registrados se referem a acordo de Cooperação Técnica, estabelecido com MME, por intermédio da Secretaria de Energia, visando aproveitar racionalmente os equipamentos de geração de energia elétrica, mediante cessão em comodato de bens, de propriedade da Companhia, com a transferência das unidades geradoras da UTE Rio Madeira, conforme autorizado pela Lei 12.872/2013, de 24 de outubro de 2013.
		Considerando que até o encerramento do período não houve transferência de bens, o acordo firmado foi encerrado e a Companhia fez a devolução do valor total à Secretaria de Energia (MME) .” (grifei) 
Em assim sendo, ainda que, conforme afirmado pelo Parquet de Contas, se considere verdadeira a assertiva do representante “quanto ao [possível] prejuízo decorrente da aplicação dos R$ 60 milhões para viabilizar a transação”, esse não chegou a se materializar, e nem mais poderá ocorrer, diante do encerramento do acordo de cooperação técnica firmado entre a Eletronorte e o MME para tal intento.
Logo, considerando o encerramento superveniente do aludido acordo de cooperação técnica, sem ter ocorrido qualquer desembolso financeiro para a execução do projeto de transferência da UTE Rio Madeira para a Bolívia, há que se reconhecer a perda de objeto do presente processo de representação.
	Em razão do exposto, VOTO por que o Tribunal adote o Acórdão que ora submeto à apreciação deste Colegiado.
TCU, Sala das Sessões Ministro Luciano Brandão Alves de Souza, em 25 de setembro de 2019.
RAIMUNDO CARREIRO 
Relator